ACORDAO-COMPLETO-2537508

ACÓRDÃO 3182/2022 ATA 18/2022 - PRIMEIRA CÂMARA

VISTOS, relatados e discutidos estes autos de tomada de contas especial instaurada pelo Fundo Nacional de Desenvolvimento da Educação em razão de omissão no dever de prestar contas dos recursos recebidos pelo Município de São Raimundo Nonato/PI por força do Programa Brasil Alfabetizado, no ciclo de 2011;
ACORDAM os Ministros do Tribunal de Contas da União, reunidos em Sessão da 1ª Câmara, ante as razões expostas pelo Relator, em:
9.1. aplicar à Sra. Carmelita de Castro Silva (XXX.329.073-XX) , atual Prefeita de São Raimundo Nonato/PI, a multa prevista no art. 58, inciso IV, da Lei 8.443/1992, c/c o art. 268, inciso IV, do RI/TCU, no valor de R$ 5.000,00 (cinco mil reais) , pelo fato de não ter atendido a diligência que lhe foi remetida, deixando, portanto, de cumprir a determinação alvitrada no item 9.4 do Acórdão 8783/2021-TCU-Primeira Câmara; 
9.2. autorizar, desde logo, a cobrança judicial da dívida, nos termos do art. 28, inciso II, da Lei 8.443/1992; 
9.3. determinar o arquivamento destes autos, nos termos do art. 93 da Lei 8.443/1992, c/c o art. 213 do Regimento Interno do TCU e o art. 7º, inciso III, da Instrução Normativa-TCU 71/2012, sem julgamento de mérito em relação ao Município de São Raimundo Nonato/PI e sem cancelamento do débito, no valor original de R$ 5.799,88, a cujo pagamento, acrescido dos encargos legais, até a data do pagamento, continuará obrigada a municipalidade para que lhe possa ser dada quitação.

Tomada de Contas Especial instaurada Fundo Nacional de Desenvolvimento da Educação, em desfavor de ex-prefeitos e atual prefeita do município de de São Raimundo Nonato/PI,  em razão de omissão no dever de prestar contas dos recursos recebidos por força do Programa Brasil Alfabetizado, no ciclo de 2011.

Primeira Câmara

Município de São Raimundo Nonato/PI.

3. Interessados/Responsáveis:
3.1. Interessado: Fundo Nacional de Desenvolvimento da Educação (00.378.257/0001-81).
3.2. Responsáveis: Avelar de Castro Ferreira (XXX.095.303-XX); José Herculano de Negreiros (XXX.238.443-XX).

13.1. Ministros presentes: Walton Alencar Rodrigues (Presidente), Vital do Rêgo (Relator) e Jorge Oliveira.
13.2. Ministro-Substituto convocado: Augusto Sherman Cavalcanti.
13.3. Ministro-Substituto presente: Weder de Oliveira.

VITAL DO RÊGO

Tratam os presentes autos de tomada de contas especial instaurada pelo Fundo Nacional de Desenvolvimento da Educação em desfavor de José Herculano de Negreiros (gestão 1/1/200920/12/2012) , Jairon dos Santos Ramos (gestão 21/12/2012 a 31/12/2012) , Avelar de Castro Ferreira (gestão 2013-2016) , ex-prefeitos de São Raimundo Nonato/PI, e Carmelita de Castro Silva (gestão 2017-2020) , prefeita atual, em razão de omissão no dever de prestar contas dos recursos recebidos por força do Programa Brasil Alfabetizado, no ciclo de 2011.
2.	Adoto como parte do relatório a instrução elaborada pela assessoria da Secretaria de Controle Externo de Tomada de Contas Especial (peça 99) , a seguir transcrita com os ajustes de forma pertinentes, a qual contou com a anuência de seu dirigente (peça 100) : 
	Cuidam os autos de tomada de contas especial instaurada pelo Fundo Nacional de Desenvolvimento da Educação, em desfavor de José Herculano de Negreiros (gestão 1/1/2009-20/12/2012) , Jairon dos Santos Ramos (gestão 21/12/2012 a 31/12/2012) , Avelar de Castro Ferreira (gestão 2013-2016) , ex-prefeitos de São Raimundo Nonato/PI, e Carmelita de Castro Silva (gestão 2017-2020) , prefeita atual, em razão de omissão no dever de prestar contas dos recursos recebidos por força do Programa Brasil Alfabetizado, no ciclo de 2011.
2.	O Tribunal manifestou-se em relação mérito do processo por meio do Acórdão 8783/2021-TCU-Primeira Câmara, cujo teor é o seguinte:
ACORDAM os Ministros do Tribunal de Contas da União, reunidos em Sessão da 1ª Câmara, ante as razões expostas pelo Relator, em:
9.1. excluir da relação processual Jairon dos Santos Ramos (XXX.689.323-XX) ;
9.2. acolher as razões de justificativa apresentadas pela Sra. Carmelita de Castro Silva (XXX.329.073-XX) , excluindo-a da relação processual;
9.3 julgar regulares com ressalva as contas dos responsáveis José Herculano de Negreiros (XXX.238.443-XX) e Avelar de Castro Ferreira (XXX.095.303-XX) , dando-lhes quitação, com fundamento nos arts. 16, inciso II, 18 e 23, inciso II, da Lei 8.443/1992, c/c os arts. 208 e 214, inciso II, do Regimento Interno/TCU;
9.4 determinar à Prefeitura Municipal de São Raimundo Nonato/PI que promova, no prazo de 15 (quinze) dias, se ainda não o fez, o recolhimento aos cofres do Fundo Nacional de Desenvolvimento da Educação das seguintes importâncias, acrescidas de atualização monetária, calculadas a partir das datas abaixo até a efetiva quitação, nos termos da legislação em vigor:
	Data de ocorrência
	Valor histórico (R$) 

	03/02/2011
	4.251,31

	02/09/2011
	1.548,57

9.5 enviar cópia deste Acórdão ao Fundo Nacional de Desenvolvimento da Educação e aos responsáveis, para ciência.
3.	O Voto Condutor do Acórdão 8783/2021-TCU-Primeira Câmara deixa claro que, no tocante à reprovação de duas despesas identificadas no extrato bancário como "Transf Depósito Judicial", no valor total de R$ 5.799,88, sem nexo de causa com o objeto do programa, o montante foi utilizado indevidamente a favor do município, não sendo o caso de imputar tal dano aos responsáveis. Assim, é pertinente determinação ao Município de São Raimundo Nonato/PI para que proceda ao recolhimento do valor de R$ 5.799,88, sem realização de citação prévia, de acordo com entendimentos previamente adotados por esta Corte (Acórdãos 4586/2020, 4133/2019 e 4787/2019, todos da 1ª Câmara) . 
4.	O município de São Raimundo Nonato/PI foi notificado acerca do teor do Acórdão 8783/2021-TCU-Primeira Câmara por meio do Ofício 33915/2021-TCU/Seproc, de 24/6/2021 (peça 79) . O expediente foi entregue no endereço do destinatário, conforme aviso de recebimento acostado à peça 84. A título de registro, a mandatária do município à época da notificação era a Sra. Carmelita de Castro Silva, reeleita no pleito realizado em 2020 (2017/2020 - 2021/2024) .
5.	Embora o município de São Raimundo Nonato/PI tenha sido regularmente notificado, não apresentou ao Tribunal documentação hábil que comprove o recolhimento das importâncias consignadas no item 9.4 do Acórdão 8783/2021-TCU-Primeira Câmara (peça 92) .
6.	A par do relatado no item anterior, o pronunciamento acostado à peça 93 propôs a realização de diligência à Prefeitura Municipal de São Raimundo Nonato/PI, nos termos do art. 11 da Lei 8.443/92 c/c o art. 157 do RI/TCU para que, no prazo de 30 dias, contados na forma do art. 183, inciso I, alínea "c", apresente a documentação hábil para comprovar o recolhimento das importância indicadas no item 9.4 do Acórdão 8783/2021-TCU-Primeira Câmara aos cofres do Fundo Nacional de Desenvolvimento da Educação - FNDE.
7.	A medida preliminar foi implementada por meio do Ofício 73389/2021-TCU/Seproc, de 30/12/2021 (peça 95) . O expediente de diligência foi entregue no endereço do destinatário, na forma do art. 179, inciso II, do RI/TCU (peça 96) . 
8.	Transcorrido o prazo fixado na diligência, o município de São Raimundo Nonato/PI, por meio de sua represente legal, Sr. Carmelita de Castro Silva (XXX.329.073-XX) , não remeteu documentação hábil a comprovar o recolhimento das importâncias consignadas no item 9.4 do Acórdão 8783/2021-TCU-Primeira Câmara, bem como não apresentou nenhuma justificativa para o não atendimento da medida preliminar do TCU.
9.	Em razão da mora injustificada do município de São Raimundo Nonato/PI, propomos ao Tribunal a aplicação da multa capitulada no art. 58, inciso IV, da Lei 8.443/92, c/c o art. 268, inciso IV, do RI/TCU. É importante ressaltar dois aspectos, quais sejam: a)  no item 2, do Ofício 73389/2021-TCU/Seproc, de 30/12/2021, a destinatária foi alertada que o não cumprimento de diligência ou de decisão do Tribunal, no prazo fixado, sem causa justificada, poderá ensejar a aplicação da multa prevista no art. 58, inciso IV, da Lei 8.443/1992 (peça 95) ; e b)  o parágrafo terceiro do art. 268 do RI/TCU estabelece que a multa aplicada com fundamento nos incisos IV, V, VI, VII ou VIII prescinde de prévia audiência dos responsáveis.
10.	Além da medida citada no item anterior, sugerimos ao Tribunal que fixe novo e improrrogável prazo de 30 dias, contados na forma do art.183, inciso I, alínea "d", do RI/TCU, para que o município de São Raimundo Nonato/PI proceda ao recolhimento aos cofres do Fundo Nacional de Desenvolvimento da Educação das seguintes importâncias, acrescidas de atualização monetária, calculadas a partir das datas abaixo até a efetiva quitação, nos termos da legislação em vigor:
	Data de ocorrência
	Valor histórico (R$) 

	03/02/2011
	4.251,31

	02/09/2011
	1.548,57

11.	Em face do exposto, submetemos o presente processo à consideração superior, para posterior envio ao Relator, via MP/TCU, com as seguintes propostas:
a) aplicar à Sra. Carmelita de Castro Silva (XXX.329.073-XX) , atual Prefeita de São Raimundo Nonato/PI, a multa capitulada no art. 58, inciso IV, da Lei 8.443/92, c/c o art. 268, inciso IV, do RI/TCU, pelo fato de não ter atendido, no prazo estabelecido, a diligência que lhe foi remetida, deixando, portanto, de cumprir a determinação alvitrada no item 9.4 do Acórdão 8783/2021-TCU-Primeira Câmara; e
b) fixar novo e improrrogável prazo de 30 dias, contados na forma do art.183, inciso I, alínea "d", do RI/TCU, para que o município de São Raimundo Nonato/PI proceda ao recolhimento aos cofres do Fundo Nacional de Desenvolvimento da Educação das seguintes importâncias, acrescidas de atualização monetária, calculadas a partir das datas abaixo até a efetiva quitação, nos termos da legislação em vigor:
	Data de ocorrência
	Valor histórico (R$) 

	03/02/2011
	4.251,31

	02/09/2011
	1.548,57

2. 	O Ministério Público junto ao TCU (peça 101) considerou apropriada a proposta da unidade técnica de aplicar multa à prefeita Carmelita de Castro Silva, mas discordou da proposição de fixar novo prazo para que o município dê cumprimento à decisão do Tribunal, tendo em vista os postulados da racionalidade administrativa e da economia processual, conforme transcrevo a seguir:
	Trata-se de tomada de contas especial instaurada pelo Fundo Nacional de Desenvolvimento da Educação (FNDE) em desfavor de José Herculano de Negreiros (gestão 2009 a 20/12/2012) , Jairon dos Santos Ramos (gestão 21/12/2012 a 31/12/2012) , Avelar de Castro Ferreira (gestão 2013 a 2016) e Carmelita de Castro Silva (gestão 2017 a 2020) , prefeitos de São Raimundo Nonato/PI, em razão da omissão no dever de prestar contas dos recursos recebidos por meio do Programa Brasil Alfabetizado (BRALF) , no ciclo de 2011.
Por meio do Acórdão 8783/2021-TCU-Primeira Câmara, foram julgadas regulares com ressalva as contas dos ex-prefeitos, dando-lhes quitação, assim como foi determinado à Prefeitura Municipal que promovesse o recolhimento aos cofres do FNDE das importâncias de R$ 4.251,31 e R$ 1.548,57, acrescidas de atualização monetária (peça 67) .
A notificação do acórdão foi encaminhada ao município pelo Ofício 33915/2021-TCU/Seproc, nele constando a informação de que o não cumprimento de determinação do Tribunal poderia ensejar a aplicação da multa prevista no art. 58, § 1º, da Lei 8.443/92, a qual prescinde de realização de prévia audiência, nos termos do art. 268, inciso VII e § 3º, do Regimento Interno do TCU (peça 79) .
Diante da ausência de providências adotadas pelo ente municipal, foi promovida diligência à referida Prefeitura para que apresentasse o comprovante do recolhimento dos valores indicados no item 9.4 do Acórdão 8783/2021-TCU-Primeira Câmara, sendo informado no Ofício 73389/2021-TCU/Seproc que o não cumprimento de diligência ou de decisão do Tribunal, no prazo fixado, sem causa justificada, poderia ensejar a aplicação da multa prevista no art. 58, inciso IV, da Lei 8.443/92, cuja aplicação prescinde de realização de prévia audiência, nos termos do art. 268, § 3º, do Regimento Interno do TCU (peça 95) .
Como não houve qualquer resposta, a SecexTCE propõe a aplicação à atual prefeita da multa prevista no art. 58, inciso IV, da Lei 8.443/92, tendo em vista que deixou de cumprir, no prazo fixado, sem causa justificada, a determinação do Tribunal, sugerindo, ademais, a fixação de novo e improrrogável prazo de 30 dias para o seu cumprimento (peça 99) .
Registro, desde logo, que considero apropriada a proposta da unidade técnica de aplicar multa à prefeita Carmelita de Castro Silva, pois o expediente de notificação do acórdão para cumprimento da determinação foi encaminhado ao município durante o seu mandato, assim como a diligência supramencionada.
Todavia, peço vênias para discordar da proposição de fixar novo prazo para que o município dê cumprimento à decisão do Tribunal, tendo em vista os postulados da racionalidade administrativa e da economia processual, como já deliberou esta Corte por meio do Acórdão 9961/2021-TCU-Segunda Câmara, cujo sumário transcrevo a seguir:
TCE. DESCUMPRIMENTO DE DETERMINAÇÃO DO TCU. AUSÊNCIA DE JUSTIFICATIVA. EXISTÊNCIA DE DANO AO ERÁRIO INFERIOR AO VALOR DE REFERÊNCIA ESTABELECIDO EM NORMA DO TRIBUNAL PARA INSTAURAÇÃO DE TOMADA DE CONTAS ESPECIAL. RACIONALIZAÇÃO ADMINISTRATIVA E ECONOMIA PROCESSUAL. ARQUIVAMENTO DOS AUTOS SEM O CANCELAMENTO DO DÉBITO APURADO. 1. O cumprimento de determinação expedida pelo TCU não se encontra sujeito a juízo de conveniência e oportunidade do gestor integrante da Administração Pública, uma vez que as deliberações desta Corte se revestem de força cogente derivada das regras de competência conferidas ao Tribunal pela Constituição Federal e pela Lei 8.443/1992. 2. No caso de dúvida ou inconformismo em relação a qualquer comando veiculado em decisão do Tribunal, deve o destinatário aviar, tempestivamente, os recursos próprios previstos na Lei 8.443/1992 e no Regimento Interno/TCU, e não optar por inadimplir de forma injustificada determinação desta Corte. 3. O não atendimento injustificado à determinação expedida por esta Casa de Contas, dentro do prazo estipulado, implica incidência de multa ao responsável, com fulcro no art. 58, § 1º, da Lei 8.443/1992. 4. A aplicação de multa por inadimplemento de determinação prescinde de prévia audiência quando, na notificação encaminhada ao responsável, houver advertência a esse respeito. 5. Determina-se o arquivamento do processo quando o valor do débito for inferior ao limite mínimo estabelecido pelo Tribunal para instauração de tomada de contas especial, em deferência à racionalização administrativa e à economia processual, nos termos do que dispõe o art. 93 da Lei 8.443/1992, art. 213 do Regimento Interno/TCU e art. 7º, inciso III, da Instrução Normativa/TCU 71/2012.
Ante o exposto, considerando o supracitado precedente, e tendo em vista que o valor atualizado do débito é inferior ao montante disposto no art. 7º da Instrução Normativa-TCU 71/2012, com as devidas vênias por divergir parcialmente da proposta formulada pela unidade técnica, este representante do Ministério Público de Contas manifesta-se no sentido de que seja:
a) aplicada a multa prevista no art. 58, § 1º, da Lei 8.443/92 à Sra. Carmelita de Castro Silva;
b) autorizada, desde logo, a cobrança judicial da dívida, nos termos do art. 28, inciso II, da Lei 8.443/92; 
c) determinado o arquivamento destes autos, nos termos do art. 93 da Lei 8.443/92, c/c o art. 213 do Regimento Interno-TCU e o art. 7º, inciso III, da Instrução Normativa-TCU 71/2012, sem julgamento de mérito em relação ao Município de São Raimundo Nonato/PI e sem cancelamento do débito, no valor original de R$ 5.799,88, a cujo pagamento, acrescido dos encargos legais, até a data do pagamento, continuará obrigada a municipalidade para que lhe possa ser dada quitação.
	É o relatório.

não há.

Subprocurador-Geral Paulo Soares Bugarin.

TOMADA DE CONTAS ESPECIAL. RECURSOS REPASSADOS PELO FUNDO NACIONAL DE DESENVOLVIMENTO DA EDUCAÇÃO (FNDE) A MUNICÍPIO. PROGRAMA BRASIL ALFABETIZADO. APRESENTAÇÃO INTEMPESTIVA DA PRESTAÇÃO DE CONTAS. COMPROVAÇÃO PARCIAL DA APLICAÇÃO DOS RECURSOS. CONTAS REGULARES COM RESSALVA DE DOIS RESPONSÁVEIS. PARTE DOS RECURSOS UTILIZADOS EM PROVEITO DO MUNICÍPIO. DETERMINAÇÃO AO MUNICÍPIO PARA RECOLHER AOS COFRES DO FNDE OS VALORES UTILIZADOS SEM RELAÇÃO COM O PROGRAMA BRASIL ALFABETIZADO.

TOMADA DE CONTAS ESPECIAL (TCE)

Secretaria de Controle Externo de Tomada de Contas Especial (SecexTCE).

O Fundo Nacional de Desenvolvimento da Educação (FNDE) instaurou a presente tomada de contas especial em desfavor dos ex-prefeitos de São Raimundo Nonato/PI, José Herculano de Negreiros (gestão 1/1/2009-20/12/2012) , Jairon dos Santos Ramos (gestão 21/12/2012 a 31/12/2012) , Avelar de Castro Ferreira (gestão 2013-2016) , e da atual prefeita, Carmelita de Castro Silva (gestão 2017-2020) , em razão de omissão no dever de prestar contas dos recursos recebidos por força do Programa Brasil Alfabetizado, no ciclo de 2011.
No âmbito do TCU, após apresentação de contas intempestiva ao FNDE, o órgão repassador noticiou que os elementos apresentados eram suficientes para atestar o cumprimento do objeto do programa (Pareceres 21/2020, peças 58 e 59, e 8095/2020, peças 57 e 59) , com exceção da reprovação de duas despesas, que foram consideradas irregulares.
Assim, quando da primeira apreciação destes autos, por meio do Acórdão 8783/2021-TCU-Primeira Câmara, as contas dos ex-prefeitos foram julgadas regulares com ressalva com quitação, ou foram excluídos da relação processual, conforme cada caso. Ao município de São Raimundo Nonato/PI, foi determinado o recolhimento aos cofres do FNDE de valores glosados referentes a reprovação de duas despesas identificadas no extrato bancário como "Transf Depósito Judicial", no valor total de R$ 5.799,88, sem nexo de causa com o objeto do programa.
Após a regular notificação do Município, em nome de sua representante legal, Sra. Carmelita de Castro Silva, acerca do teor do Acórdão 8783/2021-TCU-Primeira Câmara por meio do Ofício 33915/2021-TCU/Seproc, de 24/6/2021 (peça 79) , e reiteração por meio do Ofício 73389/2021-TCU/Seproc, de 30/12/2021 (peça 95) , não foi apresentada documentação ou justificativa alguma para comprovação do recolhimento das importâncias indicadas.
Nesse contexto, a SecexTCE propõe a aplicação da multa fundamentada no art. 58, inciso IV, da Lei 8.443/92, bem como a fixação de novo e improrrogável prazo de trinta dias, para que o Município de São Raimundo Nonato/PI proceda ao recolhimento aos cofres do Fundo Nacional de Desenvolvimento da Educação do débito indicado.
O Ministério Público de Contas anuiu à proposta de aplicação de multa à Sra. Carmelita de Castro Silva, em razão de não cumprimento, no prazo fixado e sem causa justificada, de determinação do Tribunal, mas sugeriu o arquivamento dos autos, sem julgamento de mérito em relação ao Município de São Raimundo Nonato/PI e sem cancelamento do débito, tendo em vista os postulados da racionalidade administrativa e da economia processual, em virtude do valor de pequena monta (valor original de R$ 5.799,88) .
Feito esse breve resumo, passo a decidir. Acompanho as propostas constantes dos pareceres prévios, com a alteração sugerida pelo Parquet especializado quanto ao débito devido pelo Município de São Raimundo Nonato/PI, adotando como razões de decidir as análises ali empreendidas.
Considero apropriada a aplicação de multa à prefeita Carmelita de Castro Silva, pois o expediente de notificação do acórdão para cumprimento da determinação e a diligência supramencionada foram encaminhados ao município durante o seu mandato, tendo sido informado que o não cumprimento de diligência ou de decisão do Tribunal, no prazo fixado, sem causa justificada, poderia ensejar a aplicação da multa prevista no art. 58, inciso IV, da Lei 8.443/92, cuja aplicação prescinde de realização de prévia audiência, nos termos do art. 268, § 3º, do Regimento Interno do TCU (peça 95) .
No que diz respeito ao débito devido pelo Município de São Raimundo Nonato/PI, em virtude de sua pequena monta e seu valor atualizado ser bastante inferior ao montante disposto no art. 7º da Instrução Normativa-TCU 71/2012, diante dos princípios da racionalidade administrativa e da economia processual, propugno pelo arquivamento dos presentes autos, nos termos do art. 93 da Lei 8.443/92, c/c o art. 213 do Regimento Interno do TCU e o art. 7º, inciso III, da Instrução Normativa-TCU 71/2012, sem julgamento de mérito nem cancelamento do débito, no valor original de R$ 5.799,88, a cujo pagamento, acrescido dos encargos legais, até a data do pagamento, o Município continuará obrigado para que lhe possa ser dada quitação.
	Com essas considerações, voto para que seja adotada a minuta de acórdão que trago à consideração deste Colegiado.
TCU, Sala das Sessões, em 7 de junho de 2022.
Ministro VITAL DO RÊGO 
Relator